【裁判字號】    89,訴,1053
【裁判日期】    900227
【裁判案由】    違反公司法
【裁判全文】
臺灣臺北地方法院刑事判決                        八十九年度訴字第一五三號
    公  訴  人  臺灣臺北地方法院檢察署檢察官
    被      告  乙○○
    選任辯護人  陳垚祥律師
右列被告因違反公司法案件，經檢察官聲請簡易判決處刑（八十九年度偵字第七三七
八號），嗣經本院刑事簡易庭（受理案號為八十九年度簡字第一三０號）認不宜以簡
易判決處刑移送本院，本院改依通常訴訟程序處理，判決如左：
    主  文
乙○○無罪。
    理  由
一、公訴意旨略以：被告乙○○為致業營造廠有限公司（下稱致業公司）及力新企業
    開發股份有限公司（下稱力新公司）實際負責人，明知甲○○並未實際繳納股款
    ，竟仍於民國八十三、四年間，以申請文件表明收足後，向經濟部辦理登記甲○
    ○為力新公司董事長及致業公司股東，因認被告涉犯公司法第九條第三項之罪嫌
    等語。
二、按犯罪事實應依證據認定，無證據不得推定其犯罪事實；又不能證明被告犯罪者
    ，應諭知無罪之判決，刑事訴訟法第一百五十四條、第三百零一條第一項分別定
    有明文。又事實之認定，應憑證據，如未能發現相當證據，或證據不足以證明，
    自不能以推測或擬制之方法，為裁判基礎；且認定不利於被告之事實須依積極證
    據，苟積極證據不足為不利於被告事實之認定時，即應為有利於被告之認定；另
    認定犯罪事實所憑之證據，雖不以直接證據為限，間接證據亦包括在內，然而無
    論直接證據或間接證據，其為訴訟上之證明，須於通常一般之人均不致有所懷疑
    ，而得確信其為真實之程度者，始得據為有罪之認定，倘其證明尚未達到此一程
    度，而有合理之懷疑存在而無從使事實審法院得有罪之確信時，即應由法院為諭
    知被告無罪之判決。最高法院四十年台上字第八六號、三十年台上字第八一六號
    、七十六年台上字第四九八六號判例可資參照。
三、本件公訴人認被告乙○○涉犯公司法第九條第三項之罪嫌，無非係以被告在偵查
    中之自白與證人甲○○證述情節相符，且有致業公司、力新公司設立登記事項卡
    、致業公司變更登記表、力新公司執照、營利事業登記證等影本各一件附卷足憑
    等為其主要論據。訊據被告乙○○堅詞否認有何違反公司法之犯行，辯稱：伊和
    案外人甲○○認識十幾年了，當初設立致業、力新二家公司，確有經其同意，且
    約定由伊代其先出資，俟公司賺錢時，再從應分配予甲○○之利潤中扣除，而甲
    ○○在公司內亦有自己之辦公室，公司辦活動或尾牙也有參加，且公司要開立支
    票款帳戶，亦由其親自辦理，是其擔任致業、力新公司之股東、董事長，伊自無
    何違反公司法等語。經查：
    （一）案外人甲○○於偵審中雖一再證稱，其不知亦不曾擔任力新公司董事長或
          投資致業公司，其係直至監察院通知漏報財產才知上情，至於力新公司在
          台灣土地銀行復興分行開立之支票存款帳戶，負責人簽字部分是伊寫的，
          但伊不知簽字的內容為何，以為是大樓的租約云云。惟查，本院於八十九
          年八月二日、十一月二十二日分向台灣土地銀行復興分行、交通銀行城東
          分行、安泰商業銀行營業部函調力新公司開設支票存款帳戶或活期存款戶
          之辦理程序經過資料，經台灣土地銀行復興分行覆知：力新公司係於八十
          三年十一月二十五日向本行申請設立支票存款往來戶，受理後經本行徵信
          人員實施查證該公司營業項目及營業所在地與登記證照相符，並經開戶人
          甲○○（即該公司負責人）親自簽名，完成開戶手續等語；交通銀行城東
          分行亦覆知：力新公司在本行所開立之支票存款帳戶，係由本行行員攜帶
          相關開戶資料前往該公司，經確實核驗公司證照無誤後，再由該公司負責
          人甲○○親自簽名辦理開戶手續等語；另安泰商業銀行營業部亦函知：力
          新公司於本行設有支票存款帳戶及活期存款帳戶，而依本行規定，公司組
          織申請開戶應持有經濟部執照及營利事業登記證，並應由證照或文件記載
          之負責人親自辦理或由本行派員查實。經辦員應請申請人於支票存款往來
          約定書、支票存款開戶申請書、印鑑卡親自簽章。若本人因情況特殊，無
          法親自辦理開戶手續，得依法委任或授權第三人辦理等語。此有上開銀行
          函文暨所附力新公司開戶相關資料各一份在卷可憑。又質之證人即前安泰
          銀行授信人員丁○○亦到庭證稱：力新公司開立支票及活期存款戶是伊辦
          理的，伊印象中力新公司當時位於台北市○○街，是伊前往該公司到莊金
          生辦公室，由甲○○親自簽章辦理的等語。按依前開銀行函文及所附資料
          、證人證述開戶之過程綜合觀之，力新公司有關設立支票或活期存款帳戶
          ，既均係由案外人甲○○親自辦理並簽名蓋章，則其於簽寫上開多份銀行
          開戶資料時，對於其係以力新公司負責人之身分辦理開戶手續之事，自難
          諉為不知情，且若非案外人甲○○與被告有協議設立力新公司，並同意擔
          任該公司負責人，衡情案外人甲○○即無受威脅、逼迫，則其不必亦無可
          能同意以力新公司負責人之身分，辦理開立支票或活期存款帳戶之理。又
          依前開銀行所附力新公司設立支票或活期存款帳戶之時間，復均於八十三
          年七月、十一月或十二月間，則案外人甲○○證稱，其係於收到監察院通
          知（即八十八年二月八日）財產申報有與函調資料不一致之情形，才知其
          為力新公司負責人一節，顯與實情不符，難可採信，此部分尚難為不利於
          被告犯罪事實之認定。
    （二）次查，本院庭訊中傳訊證人丙○○到庭證稱：伊是力新公司司機，伊沒載
          過甲○○，但甲○○有間辦公室在被告旁邊，而伊在餐會中亦曾看到他，
          但沒看到他發言，因伊停車比較晚進去等語，另質之證人戊○○亦到庭證
          稱：伊自八十四年三、四月間開始在力新公司擔任司機，伊看過甲○○，
          稱呼他為莊董，亦曾看過他在辦公室，也載過他一、二次，八十五年二月
          份的尾牙，他有以力新公司董事長身分發言過，伊任職期間他來上班，一
          週看到他一、二次等語。徵依前開證人所供上情，案外人甲○○既於力新
          公司設立後，實際上有前往該公司上班，且有所屬之辦公室，甚或有以公
          司負責人身分向員工發言致詞，顯見其非但對於力新公司之設立，均所知
          悉外，對於力新公司甚或致業公司設立所需繳納股權之事，亦足堪知渠等
          間確有合作投資協議之存在，否則被告豈會以自己之資金，復於未得案外
          人甲○○同意之下，甘冒違反公司法甚或偽造文書罪之危險，將股權無償
          轉讓他人，致自己遭受財產損失及刑事訴追危險之理，是被告辯稱，渠等
          間有約定，由伊先代甲○○出資繳納股款，俟力新、致業公司有獲利時，
          再從應分配予甲○○之利潤中，扣除代繳之股款一節，自無何悖於常情之
          處，足堪採信。
    （三）末查，被告於偵查中係供稱，案外人甲○○雖未實際出資，惟其擔任力新
          公司董事長、致業公司股東，確係經得其同意後辦理公司登記等情，已據
          本院核閱偵查卷宗無訛，則公訴人認被告業已偵查中供承前開罪行，顯與
          實情不符。又卷附有關力新、致業兩公司設立登記相關資料，既均經由案
          外人甲○○同意，且由被告代為出資繳納股款而完成登記事項，則上開資
          料，自難遽為不利於被告犯罪事實認定之依據。此外，本院復查無其他積
          極之證據足資認定被告有何前開之犯行，且依案外人甲○○於偵審中，顯
          有瑕疵之證述，復難為不利於被告犯罪事實之認定，是本件不能證明被告
          犯罪，爰依首開規定，諭知被告無罪之判決。
據上論斷，應依刑事訴訟法第四百五十二條、第三百零一條第一項，判決如主文。
本案經檢察官楊朝森到庭執行職務
中    華    民    國      九十      年    二        月    二十七        日
                                      臺灣臺北地方法院刑事第七庭
                                          法  官  蔡  世  祺
右正本證明與原本無異。
如不服本判決，應於判決送達後十日內，向本院提出上訴狀。
                                          書記官  李  文  椿
中    華    民    國      九十      年    三        月        一        日


司法院資訊處製作；財團法人民間司法改革基金會備份。
